臺灣高等法院臺中分院民事判決
109年度上易字第596號
上  訴  人  
即附帶被上訴人
即追加被告    賴水生  
              湯源福  
被上訴人  
即附帶上訴人  
即追加原告    彭瓊賢  

上列當事人間請求損害賠償事件，上訴人對於民國109年7月30日
臺灣臺中地方法院109年度訴字第1212號第一審判決提起上訴，
被上訴人為附帶上訴，並為訴之追加，本院於110年8月3日言詞
辯論終結，判決如下：
    主  文
上訴、附帶上訴及追加之訴均駁回。
第二審訴訟費用關於上訴部分，由上訴人連帶負擔；關於附帶上
訴部分，由附帶上訴人負擔；關於追加之訴部分，由追加原告負
擔。
    事實及理由
壹、程序事項：
    當事人於第二審為訴之變更或追加，非經他造同意，不得為
    之，但請求之基礎事實同一者，不在此限，民事訴訟法第44
    6條第1項、第255條第1項第2款定有明文。本件被上訴人即
    附帶上訴人即追加原告彭瓊賢於原審依侵權行為法律關係請
    求上訴人即附帶被上訴人即追加被告賴水生、湯源福連帶給
    付彭瓊賢薪資損失新臺幣（下同）1,198,368元、慰撫金30
    萬元，合計1,498,368元之本息。原審判命賴水生、湯源福
    應連帶給付彭瓊賢慰撫金20萬元之本息，賴水生、湯源福就
    該敗訴部分提起上訴，彭瓊賢亦就原審駁回其慰撫金10萬元
    之請求部分提起附帶上訴，且追加請求賴水生、湯源福應再
    連帶給付慰撫金30萬元，及自附帶上訴暨追加狀繕本送達翌
    日即民國110年2月6日起至清償日止按年息百分之5計算之利
    息（見本院卷第247至248頁、第261頁）。上開追加之訴部
    分，經核與原請求之原因事實，均係基於同一侵權行為所衍
    生之糾紛，二者間請求之基礎事實相同，訴訟資料可相互為
    用，基於紛糾一次解決性原則，係符合上開准予訴之追加之
    規定，應予准許。至於彭瓊賢就原審受敗訴判決之一部（即
    請求薪資損失1,198,368元之本息部分），未提起上訴或附
    帶上訴，此部分非本院審理範圍，以下不為論述。
貳、兩造爭執要旨：
一、彭瓊賢主張：
　㈠賴水生為裕豐國際科技股份有限公司（下稱裕豐公司）之董
    事長，湯源福曾任裕豐公司之會計及財務主辦人員，伊曾任
    裕豐公司之會計助理。賴水生、湯源福均明知裕豐公司本即
    存在以未實際在該公司任職之人充當人頭員工，並以其等名
    義領取薪資之「代名制度」，竟共同基於意圖使他人受刑事
    處分而誣告之犯意聯絡，先由湯源福將伊於100年間製作之9
    9年度裕豐公司印領清冊電子檔等資料交予賴水生，再由賴
    水生誣指伊與訴外人０００、０００、０００（以下合稱０００等3人）
    基於詐欺取財之犯意聯絡，製作虛偽之人頭薪資名冊向賴水
    生請領款項，並委由不知情之常照倫律師於101年11月7日具
    狀並檢附上述資料作為證據，對伊及０００等3人提出詐欺取財
    等告訴；賴水生並於偵查中具結虛偽證稱其於100年5月間接
    手裕豐公司才發現代名制度云云，使伊有遭刑事追訴之危險
    。
　㈡伊所涉詐欺取財部分業經臺灣臺中地方檢察署（下稱臺中地
    檢署）檢察官為不起訴處分，嗣經賴水生聲請再議及交付審
    判均遭駁回而確定（下稱系爭刑事案件）。賴水生、湯源福
    之上開行為業經刑事判決認定為誣告罪之共同正犯，而伊共
    同犯行使業務登載不實準文書罪部分，並無礙於賴水生、湯
    源福犯誣告罪之認定。賴水生確有誣告伊之行為及故意，湯
    源福為共同侵權行為人，其等係共同侵害伊之名譽權。
　㈢伊遭賴水生革職後，經濟頓失所依，雖曾在他公司覓得會計
    一職，但因無資力聘請律師，僅得辭去工作，自行處理訴訟
    事宜；復於系爭刑事案件不起訴處分確定後，耗時整理資料
    ，對賴水生、湯源福之誣告犯行提出告訴，致數年來荒廢工
    作、收入減少。又伊因賴水生、湯源福之誣告行為而受有名
    譽及其他人格法益之損害，並受有精神上之痛苦而產生焦慮
    、失眠、頭痛等症狀。原判決未考量兩造間學歷、財力懸殊
    ，賴水生、湯源福迄今仍未受法律制裁，伊於數年間所承受
    之精神及經濟壓力等情，酌定賴水生、湯源福應連帶賠償伊
    慰撫金20萬元，實屬過低。爰依共同侵權行為之法律關係，
    請求賴水生、湯源福應連帶賠償伊慰撫金30萬元，並於本院
    追加請求賴水生、湯源福應再連帶賠償伊慰撫金30萬元。
二、賴水生、湯源福抗辯：
　㈠賴水生部分：伊因看到彭瓊賢製作之「99年度薪資申報初估
    明細表」，且於100年5月14日與常照倫律師、賈俊益律師在
    裕豐公司取得０００等3人犯罪之相關證物，故合理懷疑裕豐公
    司之款項遭人浮支侵吞，及彭瓊賢有配合０００等3人之違法行
    為。彭瓊賢將人頭員工資料繕打於其職務上掌管製作之99年
    度裕豐公司印領清冊電子檔，並以電子郵件傳送至李東和記
    帳報稅代理人事務所，製作並行使不實之電磁紀錄，足生損
    害於裕豐公司關於帳目記載及薪資管理之正確性，業經法院
    判決彭瓊賢共同犯行使業務登載不實準文書罪，足證伊並無
    誣告之故意。
　㈡湯源福部分：裕豐公司自93年底至100年5月14日前係由０００等
    3人實質掌控、管理，伊自94年9月間起任職於裕豐公司，因
    無法認同０００等3人掏空裕豐公司之行為，故於99年底將０００
    等3人之不法行為告知賴水生。賴水生為追查其所簽發相當
    薪資數額之支票流向而委由常照倫律師提出告訴，調查結果
    亦顯示該等支票係流向０００所申設之人頭帳戶。彭瓊賢係受０
    ００指示而製作「99年度薪資申報初估明細表」，伊僅將相關
    證據及人頭員工資料加以整理，並未提供不實資訊給賴水生
    ；且係由賴水生與律師討論後決定對彭瓊賢提出告訴，伊從
    未主張對彭瓊賢提出告訴，與賴水生間並無誣告之犯意聯絡
    及行為分擔。
參、原審為彭瓊賢一部敗訴、一部勝訴之判決，即判命賴水生、
    湯源福應連帶給付彭瓊賢20萬元，及自107年6月14日起至清
    償日止按年息百分之5計算之利息，並依職權宣告假執行，
    另駁回彭瓊賢其餘之訴及假執行之聲請。賴水生、湯源福就
    其等敗訴部分提起上訴，上訴聲明為：原判決不利於賴水生
    、湯源福部分廢棄；上開廢棄部分，彭瓊賢於第一審之訴及
    假執行之聲請均駁回。彭瓊賢就賴水生、湯源福之上訴，則
    答辯聲明：上訴駁回。另彭瓊賢就其敗訴部分提起一部附帶
    上訴，並附帶上訴聲明：原判決關於駁回彭瓊賢後開第二項
    之訴部分廢棄；賴水生、湯源福應再連帶給付彭瓊賢10萬元
    ，及自107年6月14日起至清償日止按年息百分之5計算之利
    息。賴水生、湯源福就彭瓊賢之附帶上訴，則答辯聲明：附
    帶上訴駁回。彭瓊賢另於本院為訴之追加，其追加之訴聲明
    為：賴水生、湯源福應連帶給付彭瓊賢30萬元，及自110年2
    月6日起至清償日止按年息百分之5計算之利息。賴水生、湯
    源福則答辯聲明：追加之訴駁回。
肆、本院之判斷：
一、賴水生、湯源福共同侵害彭瓊賢之名譽權： 　　　　
　㈠因故意或過失，不法侵害他人之權利者，負損害賠償責任；
    故意以背於善良風俗之方法，加損害於他人者亦同；數人共
    同不法侵害他人之權利者，連帶負損害賠償責任，民法第18
    4條第1項、第185條第1項前段定有明文。又不法侵害他人之
    身體、健康、名譽、自由、信用、隱私、貞操，或不法侵害
    其他人格法益而情節重大者，被害人雖非財產上之損害，亦
    得請求賠償相當之金額，同法第195條第1項前段亦有明定。
    民法上名譽權有無受損害，應以社會上對個人評價是否貶損
    作為判斷之依據，苟其行為足以使他人在社會上之評價受到
    貶損，不論其為故意或過失，均可構成侵權行為，其行為不
    以廣佈於社會為必要，僅使第三人知悉其事，亦足當之（最
    高法院90年台上字第646號民事判例要旨參照；本則判例，
    依據108年1月4日修正、108年7月4日施行之法院組織法第57
    條之1第2項，其效力與未經選編為判例之最高法院裁判相同
    ）。誣告行為對於被誣告人之名譽、信用，大都有所妨礙，
    故誣告罪之內容，已將妨害名譽及信用之犯罪吸收在內。是
    以行為人故意虛構事實，向司法機關為犯罪之訴追，致他人
    名譽、信用受有損害者，係利用司法機關有追訴犯罪之職權
    ，以侵害他人權利，自屬侵權行為（最高法院87年度台上字
    第2502號民事判決要旨參照）。
　㈡賴水生以其個人及裕豐公司法定代理人之名義為告訴人，並
    委任常照倫律師為告訴代理人，於101年11月7日具狀向臺中
    地檢署提出刑事告訴，指訴彭瓊賢與０００等3人於99年間，以
    共同之犯意聯絡及行為分擔，意圖為自己不法之所有，在裕
    豐公司製作虛偽之人頭薪資名冊，施用詐術而向賴水生請領
    款項，致賴水生陷於錯誤，開立相當薪資數額之支票，並陸
    續支付上開支票款項。０００等3人取得上開款項後即分取花用
    ，彭瓊賢並收取人頭費148,500元，均涉犯刑法第215、216
    條業務登載不實文書及行使不實文書罪，及共犯刑法第339
    條第1項詐欺取財罪等情，有刑事告訴狀暨所附證物、附件
    及刑事委任狀在卷可稽（見原審卷所附臺中地檢署101年度
    偵字第24652號《即系爭刑事案件》偵查卷宗㈠影本），且為兩
    造所不爭執，堪信為真。
　㈢賴水生指訴彭瓊賢共同犯行使業務登載不實準文書罪部分，
    雖經原法院104年度易字第306號、本院104年度上易字第108
    0號刑事判決判處拘役55日，緩刑2年確定（見本院卷第133
    至179頁之上開刑事判決）。然彭瓊賢所涉詐欺取財罪部分
    ，則經臺中地檢署檢察官以101年度偵字第24652號為不起訴
    處分，賴水生向臺灣高等檢察署臺中檢察分署(下稱臺中高
    分檢)聲請再議，經臺中高分檢檢察長以104年度上聲議字第
    229號發回續查，復經臺中地檢署檢察官以104年度偵續字第
    82號為不起訴處分，賴水生不服而再聲請再議，經臺中高分
    檢檢察長以104年度上聲議字第2006號處分駁回再議，裕豐
    公司（代表人賴水生）委任賈俊益律師向原法院聲請交付審
    判，經原法院以104年度聲判字第110號刑事裁定駁回而確定
    等情，已據本院109年度上訴字第1261號刑事判決之犯罪事
    實欄記載綦祥（見本院卷第231至244頁，該判決業經最高法
    院駁回賴水生、湯源福之上訴而確定），且為兩造所不爭執
    。基此，彭瓊賢並無賴水生指訴之上開詐欺取財犯行，應堪
    認定。
　㈣賴水生雖否認其有誣告故意，辯稱係因看到相關證據而合理
    懷疑彭瓊賢有配合０００等3人之違法行為，並提出彭瓊賢製作
    之「99年度薪資申報初估明細表」為證（見本院卷第187頁
    ）。惟查：
　⒈０００於臺中地檢署101年度偵字第24652號偽造文書案件（即系
    爭刑事案件）偵查中具結證稱：（提示100年2月16日０００與
    賴水生對話錄音譯文）錄音的地點是在臺中市市政南一路賴
    水生住處對面的公園，我每隔一天就會去該處向賴水生報告
    ，因為賴水生有很多事要交代給我，我怕會忘記，所以錄音
    ；有些公司需要的公關、業務開銷沒有辦法拿到收據，所以
    成立代名制度；賴水生很早就知道有代名制度，我還有99、
    100年前後的錄音；一般都是我帶湯源福所製作的財務需求
    表給賴水生過目，需求表上面有利息支出、到期日要開的支
    票、公關費、ISO認證費用、研發費、廠務零用金、廠商的
    款項及顧問費等細目，賴水生會根據這些金額開立支票交給
    我，偶而會給現金，拿回來的支票或現金，湯源福也要做登
    記紀錄；賴水生也有提供人頭，賴水生只有交代帳要做好，
    不要讓人家抓到毛病等語（見原審卷第281、287、361、363
    頁）。
　⒉湯源福於系爭刑事案件偵查中具結證稱：賴水生也有提供人
    頭，其中一個是賴水生的００００００，００００是００醫生，實際上沒
    有在裕豐公司任職；代名薪資的金錢來源為賴水生給公司的
    資金，公司缺錢０００就會去找賴水生；一開始是給現金，後
    來改成支票；我跟彭瓊賢都會製作資金需求表等語（見原審
    卷第271、289、367頁）。
　⒊０００於系爭刑事案件偵查中具結證稱：賴水生管公司的財務，
    所以知道公司有代名領薪制度，賴水生在93年底來找我入公
    司當總經理，當時裕豐公司是沒有錢的，賴水生看重的是裕
    豐公司安全針筒的專利等語（見本院卷第287頁）。　
　⒋依上可知，賴水生對於裕豐公司之營運及資金流向具有實質
    掌控權，且早已知悉裕豐公司存有代名制度，甚至提供人頭
    員工名單予裕豐公司，其自無可能因０００等3人提供人頭薪資
    名冊而陷於錯誤，進而支付相關費用。賴水生辯稱其於100
    年5月間接手裕豐公司才發現代名制度云云，自不足採。
　⒌準此，賴水生明知裕豐公司有代名制度存在，卻指述彭瓊賢
    與０００等3人以代名制度對伊詐取財物，虛構不實之事實而提
    出詐欺取財告訴；復於系爭刑事案件偵查中具結證稱其不知
    「代名制度」，就案情有重要關係之事項為虛偽陳述，除使
    彭瓊賢徒增訟累，身心承受壓力外，客觀上亦足使一般人貶
    損對彭瓊賢之品行、德行之評價，堪認已對彭瓊賢之名譽權
    造成侵害，應對彭瓊賢負侵權行為之損害賠償責任。
　㈤所謂共同侵權行為，係指數人共同不法對於同一之損害，與
    以條件或原因之行為。加害人於共同侵害權利之目的範圍內
    ，各自分擔實行行為之一部，而互相利用他人之行為，以達
    其目的者，仍不失為共同侵權行為人，而應對於全部所發生
    之結果，連帶負損害賠償責任（最高法院78年度台上字第24
    79號民事判決要旨參照）。湯源福雖辯稱伊從未主張對彭瓊
    賢提出刑事告訴，伊與賴水生間並無誣告之犯意聯絡及行為
    分擔。惟查：
　⒈湯源福於系爭刑事案件偵查中自承：94年9月我進公司之前，
    就發現薪資單上有一些人名是我沒有看過的；之後陸陸續續
    增加的都是０００告訴我的；我建議賴水生從99年度開始提告
    ，因為資料比較齊全；我跟彭瓊賢都會製作資金需求表，上
    面包含代名薪資跟員工實際薪資，代名的薪資跟實際的薪資
    會分開簽發支票等語（見原審卷第283、285、367頁）。基
    上，湯源福明知裕豐公司存有代名制度，其與彭瓊賢均實際
    參與代名制度之運作，彭瓊賢並無賴水生所指述之詐欺取財
    犯行，復仍提出相關資料及建議，供賴水生對彭瓊賢提出刑
    事告訴，並配合賴水生之告訴內容，於系爭刑事案件偵查程
    序中對彭瓊賢為不利之供述，足見其與賴水生間確有誣告之
    犯意聯絡及行為分擔，故所辯不足採信。
　⒉賴水生、湯源福之上開行為並經原法院107年度訴字第1093號
    、本院109年度上訴字第1261號、最高法院110年度台上字第
    3628號刑事判決認定共同犯誣告罪確定，有臺中地檢署檢察
    官105年度偵字第27872號起訴書及上開刑事判決書在卷可憑
    （見原審卷第13至40頁、本院卷第231至244頁、第333至336
    頁）。準此以析，湯源福建議並製作相關資料交予賴水生，
    由賴水生委任律師向臺中地檢署檢察官對彭瓊賢提出詐欺取
    財之告訴；嗣賴水生基於偽證犯意，於具結後就系爭刑事案
    件案情重要關係事項虛偽陳述，此等接續之不實陳述內容，
    目的均在使偵查機關對彭瓊賢發動刑事偵查，賴水生、湯源
    福所為，乃行為關聯共同，並造成彭瓊賢名譽受有損害，故
    賴水生、湯源福對彭瓊賢應連帶負侵權行為之損害賠償責任
    。
二、彭瓊賢得請求賴水生、湯源福連帶給付慰撫金20萬元：
　㈠慰藉金之賠償須以人格權遭遇侵害，使精神上受有痛苦為必
    要，其核給之標準固與財產上損害之計算不同，然非不可斟
    酌雙方身分資力與加害程度，及其他各種情形核定相當之數
    額（最高法院51年台上字第223號民事判例意旨參照；上開
    判例，依據108年1月4日修正，108年7月4日施行之法院組織
    法第57條之1第2項，其效力與未經選編為判例之最高法院裁
    判相同）。
  ㈡彭瓊賢與賴水生、湯源福前為員工與公司負責人、主管之關
    係，賴水生、湯源福利用其等職務上之優勢地位對彭瓊賢所
    為上述誣告行為，導致彭瓊賢與裕豐公司間僱傭關係之誠實
    信賴基礎受到嚴重干擾破壞；且已不法侵害彭瓊賢之名譽權
    ，彭瓊賢因此需接受司法機關偵訊調查，費心解釋賴水生、
    湯源福憑空捏造之情節，並承受被起訴、判刑之風險與恐懼
    暨親友之異樣眼光，足見彭瓊賢精神上受有相當痛苦；並兼
    衡彭瓊賢為高職畢業，目前無業，名下有汽車1輛；賴水生
    師範畢業，經營裕豐公司，名下有財產多筆，總額約1億餘
    元；湯源福大學畢業，任職於記帳士事務所，名下有財產多
    筆，總額約300多萬元等情（見原審卷第49、70、73、119頁
    及證物袋中原法院依職權調取兩造之稅務電子閘門財產所得
    調件明細表、本院卷第511頁之言詞辯論筆錄）；佐以彭瓊
    賢因賴水生、湯源福前開誣告行為，自101年11月7日賴水生
    提出告訴時起至105年3月14日原法院裁定駁回交付審判之聲
    請時止，歷經近4年期間始獲清白等情事，及彭瓊賢之名譽
    權所受侵害之程度，認為彭瓊賢請求之慰撫金應以20萬元為
    適當；其餘逾此數額之請求，核屬無據，不應准許。
　㈢賴水生雖辯稱彭瓊賢是自動離職，彭瓊賢之損失與伊無關云
    云。惟查，彭瓊賢原為賴水生之下屬，衡諸一般社會觀念，
    當員工遭其任職單位提出刑事告訴後，自難以繼續在同一單
    位任職；而縱使未因此離職，勢必面對長官及同事間之耳語
    ，則彭瓊賢在社會上之個人評價，難謂未受有一定程度之貶
    損。而彭瓊賢之名譽權既因賴水生、湯源福之上開誣告行為
    而受有損害，自得依民法第195條第1項前段規定請求賠償相
    當之金額。賴水生所辯上情，應無可採。
　㈣另本院審酌兩造均非公眾人物，彭瓊賢名譽受損之情況，可
    因檢察官為不起訴處分確定及賴水生、湯源福因誣告遭判處
    有罪確定而獲澄清。原判決衡諸兩造身分、地位、經濟狀況
    等一切情狀，酌定彭瓊賢得向賴水生、湯源福請求慰撫金20
    萬元，應屬適當。彭瓊賢主張原判決酌定之金額過低，亦非
    可採。
三、綜上所述，彭瓊賢依民法第184條第1項前段、第185條第1項
    前段、第195條第1項前段規定，請求賴水生、湯源福應連帶
    給付彭瓊賢20萬元，及自刑事附帶民事起訴狀繕本送翌日即
    107年6月14日起至清償日止按年息百分之5計算之遲延利息
    ，為有理由，應予准許；其餘逾此部分之請求，為無理由，
    應予駁回。原審就上開應准許部分，為彭瓊賢勝訴之判決，
    核無違誤，賴水生、湯源福上訴意旨指摘原判決此部分不當
    ，求予廢棄改判，為無理由，應駁回其上訴。另彭瓊賢就原
    審駁回其慰撫金10萬元之請求部分，附帶上訴指摘原判決此
    部分不當，求予廢棄改判，亦無理由，應予駁回。又彭瓊賢
    於本院追加請求賴水生、湯源福應再為連帶給付慰撫金30萬
    元，及自110年2月6日起至清償日止按年息百分之5計算之利
    息，亦無理由，應予駁回。
四、本件事證已臻明確，兩造其餘攻擊、防禦方法及所提出之各
    項證據資料，核與判決結果不生影響，爰不逐一論述，附此
    敘明。
伍、結論：本件賴水生、湯源福之上訴；彭瓊賢之附帶上訴及追
    加之訴，均為無理由，依民事訴訟法第449條第1項、第78條
    、第85條第2項，判決如主文。
中　　華　　民　　國　　110 　年　　8 　　月　　17　　日
                    民事第五庭  審判長法　官  許秀芬
                                      法　官  吳崇道
                                      法　官  游文科
正本係照原本作成。                             
兩造均不得上訴（上訴所得受之利益均未逾新臺幣150萬元）。

                                      書記官  金珍華
　
中　　華　　民　　國　　110 　年　　8 　　月　　17　　日